---
title: "Análise - Dados pré/pós (FGV)"
subtitle: '**Coordenação de Pesquisa e Avaliação**'
author: "Fábio Rocha - fabio.vianna@institutounibanco.org.br"
output:
  pdf_document:
    toc: true
    number_sections: false
    includes:
      in_header: header_iu.tex
fontfamily: mathpazo
header-includes:
- \renewcommand{\contentsname}{Sumário}
fontsize: 11pt
---

```{r, echo=FALSE, warning=FALSE, message=FALSE}

library(tidyverse)
library(dplyr)
library(tidyr)
library(gt)

```

\newpage
# Introdução

Trata-se de um exercício preliminar exploratório não exaustivo de dados produzidos por participantes de um treinamento ao realizarem uma prova. O exercício apesar de produzido por um analista da Coordenação de Pesquisa e Avaliação (CPA) do Instituto Unibanco, contou com contribuições técnicas de outro analista, Fernando Marques, também da CPA.

Seis conjuntos de dados foram compartilhados.

(1) Desempenho dos usuários nas provas antes e depois (dois conjuntos de dados)
(2) Marcação em cada alternativa em questão antes e depois (dois conjuntos de dados)
(3) Pontuação global em cada questão antes e depois  (dois conjuntos de dados)

Por ora, para as perguntas propostas neste exercício, apenas dois bancos foram utilizados, (1) e (2)

O script da análise está disponível em []

# Vizualização das variáveis (pré)

O conjunto de dados (1) contem 9 variáveis (colunas) e 57 observações, como pode ser visto a seguir. Como estamos interessados incialmente apenas no desempenho médio antes e depois do treinamento, varíáveis como nome, desvio padrão e outras não serão consideradas. Abaixo as cinco primeiras observações do conjunto de dados (1) pré.

```{r, echo=FALSE, warning=FALSE, message=FALSE}

pre = read.csv("pre.csv", sep = ";", encoding = "UTF-8")
pos = read.csv("pos.csv", sep = ";", encoding = "UTF-8")

head(pre,5)

```

# Vizualização das variáveis (pós)

As cinco primeiras observaçõs dos mesmos dados, só que para prova após o treinamento.

```{r, echo=FALSE, warning=FALSE, message=FALSE}

head(pos,5)

```

```{r, echo=FALSE, warning=FALSE, message=FALSE}

# Tratamento inicial e seleção de variáveis

pre_trat = pre %>%
  select(id_organizacao = ID.Definido.da.Organização,
         id_usuario = Nome.de.Usuário,
         nome = Nome,
         sobre_nome = Sobrenome,
         pontuacao = Pontuação) %>%
  mutate(tratamento = 0)

pos_trat = pos %>%
  select(id_organizacao = ID.Definido.da.Organização,
         id_usuario = Nome.de.Usuário,
         nome = Nome,
         sobre_nome = Sobrenome,
         pontuacao = Pontuação)%>%
  mutate(tratamento = 1)

```

# Descritivas da nota (pré)

Em termos gerais o desempenho na prova antes do treinamento apresenta a distribuição da tabela. Note que a menor nota foi 4 pontos e que média e mediana se aproximam. Ou seja, 50% dos participantes performaram com nota 8 ou mais.

```{r, echo=FALSE, warning=FALSE, message=FALSE}

tabela1 <- pre_trat %>%
  summarise(
    min = min(pontuacao),
    media = round(mean(pontuacao),2),
    Q1 = quantile(pre_trat$pontuacao, probs = 0.25),
    Q2 = quantile(pre_trat$pontuacao, probs = 0.5),
    Q3 = quantile(pre_trat$pontuacao, probs = 0.75),
    
    max = max(pontuacao),
    desvio_padrao = round(sd(pontuacao),2)
  )

tabela1 %>% gt::gt()

```

# Descritivas da nota (pós)

Já após o treinamento a distribuição melhora em todos os parâmentros. A média sobe 0.59, a menor nota não mais é 4 e sim 6 e agora 50% dos participantes obtiveram nota 9 ou mais.

```{r, echo=FALSE, warning=FALSE, message=FALSE}

tabela2 <- pos_trat %>%
  summarise(
    min = min(pontuacao),
    media = round(mean(pontuacao),2),
    Q1 = quantile(pos_trat$pontuacao, probs = 0.25),
    Q2 = quantile(pos_trat$pontuacao, probs = 0.5),
    Q3 = quantile(pos_trat$pontuacao, probs = 0.75),
    max = max(pontuacao),
    desvio_padrao = round(sd(pontuacao),2)
  )

tabela2 %>% gt::gt()

```

```{r, eval=FALSE, echo=FALSE, warning=FALSE, message=FALSE}

#juntar tabela 1 e 2
tabela1_2 = rbind(tabela1, tabela2)
tabela1_2 %>% gt::gt()

```

```{r, eval=TRUE, echo=FALSE, warning=FALSE, message=FALSE}

# juntas ambos dados
pre_pos = rbind(pre_trat, pos_trat)

```

# Teste de média

A fim de verificar se essa média é estatisticamente relevante a um dado nível de significância, produzimos um teste de médias a partir de OLS (que produz o mesmo resultado em um teste t padrão). O resultado é que a melhora de 0.5 pontos é significativa a 1%. Em termos percentuais (mesmo procedimento mas com a variável nota na sua forma logarítimica) indica uma melhora de 7,6% na nota após o treinamento. 

```{r, echo=FALSE, warning=FALSE, message=FALSE, results='asis'}

teste = lm(pontuacao ~ tratamento, pre_pos)
teste_log = lm(log(pontuacao) ~ tratamento, pre_pos)

stargazer::stargazer(teste, teste_log,
                     font.size = 'tiny',
                     title='Teste de média pré-pós',
                     header=FALSE)


```

```{r, eval=FALSE, echo=FALSE, warning=FALSE, message=FALSE}

#Apenas para conferir, o teste t reflete o mesmo resultado que uma regressão de variável binária em que a dependente é a pontuação e a independente 1 após o treinamento e 0 antes do treinamento.

teste_t = t.test(pre_trat$pontuacao, pos_trat$pontuacao)
teste_t

```
 
# Cruzamento das bases a partir do Id 

```{r, echo=FALSE, warning=FALSE, message=FALSE}

join_pre_pos <- full_join(pre_trat, pos_trat %>% 
                            select(id_usuario, pontuacao), by = "id_usuario")
# perda de 3 observações
ausencia = sum(is.na(join_pre_pos$pontuacao.y))

```

A partir desse procedimento Dos participantes totais na fase pre treinamento, `r ausencia` não realizaram a prova pós treinamento.

# Delta (variação da nota) dos participantes

```{r, echo=FALSE, warning=FALSE, message=FALSE}

join_pre_pos = join_pre_pos %>%
  mutate(delta = pontuacao.y - pontuacao.x) %>%
  mutate(status = ifelse(pontuacao.x == 10 & pontuacao.y == 10,
                         "Não tem como melhorar", "Pode melhorar"),
         evolucao = ifelse(delta < 0, "Piorou", 
                           ifelse(delta == 0, "Não alterou",
                                                       "Melhorou")))

```

Ou seja, como já verificado no teste de média, a melhora foi de 0.55 (0.5 em 10). Também foi verificado situação em que o usuário obteve piora no desempenho, vide o valor mínimo -2.

Dito de outro modo, 50% dos usuário variaram de uma nota negativa a uma nota igual a anterior, que é o que está descrito na mediana igual a zero. Mas em contraste, foi registrado situação em que os participantes apresentaram uma melhora de até 6 pontos, como mostra o valor descrito maximo da variável delta.

```{r, echo=FALSE, warning=FALSE, message=FALSE}

summary(join_pre_pos$delta)

```

# Analises da variação antes e depois

Analisando a variável delta, isto é, a melhora ou piora após o treinamento, temos o seguinte:

- 40.3% dos participantes melhoraram
- 10.5% não melhoraram, mas porque já otiveram nota máxima no teste inicial (portanto mantiveram a pontuação)
- 28.0% podiam melhorar mas continuar iguais
- 15.7% pioraram.

```{r, echo=FALSE, warning=FALSE, message=FALSE}

join_pre_pos %>%
  count(evolucao, status) %>%
  mutate(`(%)` = round((n/sum(n))*100, 2)) %>%
  gt()

```

Além disso, abaixo constam as frequências de notas antes e após o treinamento.

## Pré treinamento

```{r, echo=FALSE, warning=FALSE, message=FALSE}

## frequencia das notas antes
table(join_pre_pos$pontuacao.x)

```

## Pós treinamento

```{r, echo=FALSE, warning=FALSE, message=FALSE}

## frequencia das notas após
table(join_pre_pos$pontuacao.y)

```


\newpage
# Análises das perguntas

## Perguntas a serem respondidas:

- Qual é o percentual médio de acerto por questão, antes e depois da formação? 
- Qual é o percentual médio de seleção por alternativa de cada questão, antes e depois da formação? 
- Quais foram os principais movimentos de mudança de alternativa por questão (árvore de probabilidades)?

```{r, echo=FALSE, warning=FALSE, message=FALSE}

# carregamento dos dados
pergunta_pre = read.csv("pre_detalhe_perg.csv", sep = ";", encoding = "UTF-8")
pergunta_pos = read.csv("pos_detalhe_perg.csv", sep = ";", encoding = "UTF-8")

```

## Analise das váriveis do conjunto de dados (2)

### Summary do conjunto de dados

```{r, echo=FALSE, warning=FALSE, message=FALSE}

# Exploratória rápida de ambos conjuntos de dados
summary(pergunta_pre)
summary(pergunta_pos)

```

### Valores únicos em cada variável

Valores unicos em cada variavel, exceto variáveis 5 e 8 por se tratar do texto das questões e respectivas alternativas de "A" a "E". A ideia geral com este procedimento é enteder a varibilidade de cada variável para que seja possível direcionar o tipo de análise que será empreendida para responder as questões.

```{r, echo=FALSE, warning=FALSE, message=FALSE, }

# Valores unicos em cada variavel, exceto variáveis 5 e 8
sapply(pergunta_pre[,c(1,2,3,4,6,7,9,10,11,12,13,14,15)], unique)

```

# Formato das perguntas do teste

As questões em possuem a característica de multipla escolha, conforme a lista a seguir das três primeiras questôes do teste.

```{r, echo=FALSE, warning=FALSE, message=FALSE}

# atribuir as perguntas (textos) a um vetor
perguntas = pergunta_pre$Texto.da.P
respostas = pergunta_pre$Resposta

```

**Três primeiras perguntas:** 

(1) `r perguntas[1]`
 (a) `r respostas[1]`
 (b) `r respostas[2]`
 (b) `r respostas[3]`
 (d) `r respostas[4]`
 (e) `r respostas[5]`

(2) `r perguntas[6]`
 (a) `r respostas[6]`
 (b) `r respostas[7]`
 (c) `r respostas[8]`
 (d) `r respostas[9]`
 (e) `r respostas[10]`

(3) `r perguntas[11]`
 (a) `r respostas[11]`
 (b) `r respostas[12]`
 (c) `r respostas[13]`
 (d) `r respostas[14]`
 (e) `r respostas[15]`
 
# Selecação dos dados pré teste
 
No caso das váriáveis perguntas e respostas trabalharemos com o número ao invés de texto. Recorreremos ao texto apenas quando necessário para analisar algum caso particular.

```{r, echo=FALSE, warning=FALSE, message=FALSE}

############### Pre ##############
selecao_pergunta_pre = pergunta_pre %>%
  select(n_perg = `Nº.da.P`,
         relacao_resposta = `Relação.de.Respostas`,
         n_resp = `Nº.de.Respostas`,
         pont_med = `Pontuação.Média`,
         sd = `Desvio.padrão`,
         i_disc = `Índice.de.Discriminação`,
         ponto_bi = `Ponto.Bisserial`)

#substituir "," por "." - variavel pontuação media
selecao_pergunta_pre$pont_med = gsub(",", ".", selecao_pergunta_pre$pont_med)

# transformar em numerico - variavel pontuação media
selecao_pergunta_pre$pont_med = as.numeric(selecao_pergunta_pre$pont_med)


#substituir "," por "." - variavel ponto bisserial
selecao_pergunta_pre$ponto_bi = gsub(",", ".", selecao_pergunta_pre$ponto_bi)

# transformar em numerico - variavel ponto bisserial
selecao_pergunta_pre$ponto_bi = as.numeric(selecao_pergunta_pre$ponto_bi)

############### Pos ##############
selecao_pergunta_pos = pergunta_pos %>%
  select(n_perg = `Nº.da.P`,
         relacao_resposta = `Relação.de.Respostas`,
         n_resp = `Nº.de.Respostas`,
         pont_med = `Pontuação.Média`,
         sd = `Desvio.padrão`,
         i_disc = `Índice.de.Discriminação`,
         ponto_bi = `Ponto.Bisserial`)

#substituir "," por "." - variavel pontuação media
selecao_pergunta_pos$pont_med = gsub(",", ".", selecao_pergunta_pos$pont_med)

# transformar em numerico - variavel pontuação media
selecao_pergunta_pos$pont_med = as.numeric(selecao_pergunta_pos$pont_med)


#substituir "," por "." - variavel ponto bisserial
selecao_pergunta_pos$ponto_bi = gsub(",", ".", selecao_pergunta_pos$ponto_bi)

# transformar em numerico - variavel ponto bisserial
selecao_pergunta_pos$ponto_bi = as.numeric(selecao_pergunta_pos$ponto_bi)

```

- **Qual é o percentual médio de acerto por questão, antes e depois da formação?**

```{r, echo=FALSE, warning=FALSE, message=FALSE}

# Seleção da pontuação média
tabela_pre_perg = selecao_pergunta_pre %>%
  slice(c(1,6,11,16,21,26,31,36,41,46)) %>%
  select(n_perg, pont_med, sd, i_disc, ponto_bi)

```

```{r, echo=FALSE, warning=FALSE, message=FALSE}

# Seleção da pontuação média
tabela_pos_perg = selecao_pergunta_pos %>%
  slice(c(1,6,11,16,21,26,31,36,41,46)) %>%
  select(n_perg, pont_med, sd, i_disc, ponto_bi)

```

Note que 3 perguntas em particular tiveram variação negativa, isto é, em média, os participantes após o treinamento performaram pior nessa questão. Outro destaque nesta análise, diz respeito a pontuação média das questões (antes e depois) 6 e 7. Como apresentaram menor pontuação média, estas parecem indicar maior dificuldade, ja que a pontuação média de ambas é menor e sua variação (delta) é marginal após o treinamento. Além disso o desvio padrão dela também sugere isso, já que ele indica alta variância, portanto maior dispersão (distância) em torno da média.

```{r, echo=FALSE, warning=FALSE, message=FALSE}

# Juntar tabelas pre e pos uma ao lado da outra
tabela_pre_pos_perg = full_join(tabela_pre_perg, tabela_pos_perg,  by="n_perg") %>%
  select(n_perg, pont_med.x, pont_med.y, sd.x, sd.y) %>%
  mutate(delta = pont_med.y - pont_med.x)

tabela_pre_pos_perg %>%
  select(n_perg, pont_med.x, pont_med.y, delta, sd.x, sd.y) %>%
  gt() %>%
  cols_label(
    n_perg = "Nº da Pergunta",
    pont_med.x = "Pont. Média Pré",
    pont_med.y = "Pont. Média Pós",
    delta = "Delta",
    sd.x = "Desvio Pré",
    sd.y = "Desvio Pós"
  )


```

```{r, echo=FALSE, warning=FALSE, message=FALSE}

# tabela pre treinamento -  pergunta
tabela2_pre_perg <- selecao_pergunta_pre %>%
  select(n_perg, n_resp) %>%
  mutate(alternativa = rep(c("a", "b", "c", "d", "e"), times = 10))

tabela2_pre_perg <- tabela2_pre_perg %>%
  group_by(n_perg) %>%
  mutate(percent_pre = round((n_resp / sum(n_resp))*100,2)) %>%
  ungroup() 


# tabela pos treinamento -  pergunta
tabela2_pos_perg = selecao_pergunta_pos %>%
  select(n_perg, n_resp)%>%
  mutate(alternativa = rep(c("a", "b", "c", "d", "e"), 10)) 

tabela2_pos_perg = tabela2_pos_perg %>%
  group_by(n_perg) %>%
  mutate(percent_pos = round((n_resp / sum(n_resp))*100,2)) %>%
  ungroup() 

# juntar percentuais antes e depois numa mesma tabela
tabela2_pre_pos_perg = tabela2_pos_perg %>%
  mutate(percent_pre = tabela2_pre_perg$percent_pre,
         n_resp_pre = tabela2_pre_perg$n_resp,
         delta = round(percent_pos - percent_pre,2)) %>%
  select(n_perg,alternativa, 
         n_resp_pre, 
         n_resp_pos = n_resp, 
         percent_pre, 
         percent_pos, delta)

```

```{r, eval=FALSE, echo=FALSE, warning=FALSE, message=FALSE}

ggplot(tabela2_pre_pos_perg, aes(x=alternativa, y=percent_pre))+
  geom_col() +
  geom_label(aes(label=percent_pre), angle=40, size=2.)+
  facet_wrap(~n_perg, ncol = 5, scales = "free") + 
  theme_bw()+
  labs(title = "Proporção de marcação de alternativa por questão",
       subtitle = "Pré-teste")

```

```{r, eval=FALSE, echo=FALSE, warning=FALSE, message=FALSE}

ggplot(tabela2_pre_pos_perg, aes(x=alternativa, y=percent_pos))+
  geom_col() +
  geom_label(aes(label=percent_pos), angle=40, size=2.)+
  facet_wrap(~n_perg, ncol = 5, scales = "free") + 
  theme_bw()+
  labs(title = "Proporção de marcação de alternativa por questão",
       subtitle = "Pró-teste")

```

```{r, echo=FALSE, warning=FALSE, message=FALSE, fig.height=5, fig.width=8}

tabela2_pre_pos_perg <- tabela2_pre_pos_perg %>%
  pivot_longer(cols = c(percent_pre, percent_pos),
               names_to = "prova",
               values_to = "percentagem")

tabela2_pre_pos_perg$prova[tabela2_pre_pos_perg$prova == "percent_pos"] = "Pós treinamento"
tabela2_pre_pos_perg$prova[tabela2_pre_pos_perg$prova == "percent_pre"] = "Pré treinamento"

```

As duas questões finais a seguir, se o entedimento estiver correto, podem ser respondidas com os gráficos que se seguem.

\newpage
- **Qual é o percentual médio de seleção por alternativa de cada questão, antes e depois da formação?**

O que o gráfico a ilustra é a proporção de marcação de cada alternativa antes e após o treinamento. Ou seja, considere a questão 1 (primeiro gráfico da esquerda para direita) barra azul. Ele indica que antes do treinamento, 96.8% dos parcipantes marcaram a letra "a" como alternativa correta. Em contraste, a barra vermelha indica esse mesmo percentual após o treinamento. Note que as principais variações de marcação de alternativas ocorreram na questão número 4, alternativa "b".

```{r, echo=FALSE, warning=FALSE, message=FALSE, fig.height=8, fig.width=10}

# Proporção de marcação de alternativa por questão

ggplot(tabela2_pre_pos_perg, aes(x = alternativa, y = percentagem, fill = prova), color=prova) +
  geom_bar(stat = "identity", position = "dodge", width = 0.7) +
  geom_text(aes(label = percentagem + 0.5, y = percentagem + 2.5), 
            color = "black", 
            size = 3.5, 
            angle = 90, 
            position = position_dodge(width = 0.7)) +
  facet_wrap(~n_perg, ncol = 4) + 
  theme_bw() +
  theme(legend.position = 'right',
    #    legend.title = element_blank(),
        plot.title = ggplot2::element_text(face = "bold", size = 15),
        plot.subtitle = ggplot2::element_text(face = "italic"),
        legend.text = ggplot2::element_text(face = "bold")) +
  labs(title = "Proporção de marcação de alternativa por questão",
       subtitle = "Pré-Pós",
       y = "%", 
       x = "Alternativa",
       fill = "Prova") 

```

- **Quais foram os principais movimentos de mudança de alternativa por questão?**

# Gráfico de variação por questão

Aqui o que gráfico evidência é o delta (%), isto é, a variação de marcação das alternativas antes e depois do treinamento. No gráfico 1, por exemplo, tem-se que o percentual de marcaçao total nas letras "a" e "e" caiu após o treinamento, ao passo que "b" e "c" não ocorreram variações e "d" uma variação positiva nas marcações.

```{r, echo=FALSE, warning=FALSE, message=FALSE, fig.height=8, fig.width=10}

ggplot(tabela2_pre_pos_perg, aes(x = alternativa, y = delta)) +
  geom_col(
    fill = ifelse(tabela2_pre_pos_perg$delta < 0, '#F8766D', '#00B0F6')) +
  geom_label(aes(label = delta), angle = 40, size = 2) +
  facet_wrap(~n_perg, ncol = 5, scales = "free") + 
  theme_bw() +
  labs(title = "Variação de marcação de alternativa por questão",
       subtitle = "Delta = (%) Pós treinamento - (%) Pré treinamento") +
  theme(plot.title = element_text(size = 15, face = "bold"),
        plot.subtitle = element_text(face="italic")) 
```

